【裁判字號】    92,訴,2721
【裁判日期】    921203
【裁判案由】    有關建築事務
【裁判全文】
臺北高等行政法院裁定                            九十二年度訴字第二七二一號
    原      告  榮民工程股份有限公司
    代  表  人  甲○○
    訴訟代理人  劉志鵬律師
                李元德律師
    被      告  臺北縣政府
    代  表  人  蘇貞昌縣長）.
    訴訟代理人  林復宏律師
右當事人間因有關建築事務事件，原告不服內政部中華民國九十二年四月十五日台內
訴字第○九二○○○三一一六號訴願決定，提起行政訴訟，本院裁定如左︰
    主  文
原告之訴駁回。
訴訟費用由原告負擔。
    理  由
一、按提起行政撤銷訴訟，以有行政機關違法之行政處分存在為前提，所謂行政處分
    ，乃中央或地方機關就公法上具體事件所為之決定或其他公權力措施而對外直接
    發生法律效果之單方行政行為，此觀行政訴訟法第四條第一項、訴願法第三條第
    一項規定甚明。至若行政機關所為單純之事實之敘述或理由之說明，既不因該項
    敘述或說明而生法律效果，自非行政處分，人民對之即不得提起行政訴訟，最高
    行政法院復著有四十四年判字第十八號判例可資參照。
二、本件被告核發八二深建字第一八一四號建造執照（鋼筋混凝土造，地下五層，地
    上十四層及十六層二棟），起造人為樟炎股份有限公司（下稱樟炎公司）、監造
    人為王承熹建築師事務所、承造人為原告，該八二深建字第一八一四號建照「亞
    太世貿中心甲區」工程先後經台北縣深坑鄉公所於九十年三月二十三日及四月六
    日函報該建築工程開挖地下五層之深，工程面積遼闊，開挖初期已造成多棟民宅
    建物龜裂變形情事，開挖迄今逾時經年，工程卻停滯於地下層之現況（僅有鋼樑
    未灌漿），而未再繼續施工，經九一八地震後，深怕因此造成災難，督促儘速完
    成地下層之整體工程。經被告所屬工務局於九十年四月廿五日邀專業技師公會代
    表赴現場勘查，並以九十年五月十日九十北工施字第Ｍ二三九六號函檢送會勘紀
    錄，並請起、承、監造人依專業技師公會建議加強基地安全監測並儘速完成地下
    室結構體，避免可能之意外狀況產生。因樟炎公司未按期付款，經催告仍未付款
    ，原告乃以九十年四月十一日台北逸仙郵局第一○九四號存證信函通知樟炎公司
    終止與其締結之亞太世貿中心甲區（十期）結構工程合約，並撤離人員機具，副
    知被告所屬工務局。經被告所屬工務局以九十年五月四日九十北工施字第Ｍ二二
    八八號函知原告代理人，並副知原告及樟炎公司，有關工程承造人變更乙節，應
    依建築法第五十五條規定辦理。嗣因該建照工程涉及施工損鄰事件，被告以九十
    一年十月九日北府工施字第○九一○五九二五四七號函知原告：「：：：三、請
    監造人、承造人及專任工程人員現場勘查鑑定受損鄰房是否危及公共安全並依『
    台北縣建築物施工損壞鄰房事件處理程序』辦理。四、前項監造人、承造人及專
    任工程人員出具安全鑑定書應於文到十日內報本府工務局，並請於三十日內主動
    與受損戶協調修復賠償事宜。：：」，原告即以九十一年十月二十三日建基安字
    第○九一○○○三八三七號函復被告：「本公司原承造八二深建字第一八一四號
    建造執照工程，於施工中涉損鄰事件，已委請台灣省土木技師公會完成損害鑑定
    並依據鑑定結果正與各受損住戶協商賠償和解事宜在案；另本次函示新增之江陵
    綠庭受損部分亦業於上（九）月十一日再向台灣省土木技師公會申請損害鑑定（
    詳加附件），請併入前項辦理；敬請查照。：：」，原告對被告九十一年十月九
    日北府工施字第○九一○五九二五四七號函不服，提起訴願，經內政部九十二年
    四月十五日台內訴字第○九二○○○三一一六號訴願決定認為係對非行政處分提
    起訴願，而為不受理決定，原告不服，遂向本院提起行政訴訟。
三、原告起訴意旨略以：就程序而言，依台北縣建築物施工損壞鄰房事件處理程序第
    三點規定意旨，承造人若未於接獲鄰損事件通知勘查後十日內出具安全鑑定書送
    主管機關備查，則主管機關為維護安全得勒令停工，並無選擇是否出具鑑定書之
    自由，已發生法律上承造人不得不遵行之效果，符合訴願法第三條第一項規定，
    而得依法提起訴願及行政訴訟；就實體而言，原告已合法終止工程合約，承攬關
    係消滅，被告不應以原處分命原告為承造人之作為義務，縱使被告未依起造人樟
    炎公司九十一年一月四日政字第○四三號函申報，變更以原告為系爭工程承造人
    之記載，亦無礙原告已非系爭工程承造人之事實，故依法應由樟炎公司負責提報
    安全鑑定書，實與原告無涉，被告命原告提報業已侵害原告之權益等語。
四、經查，原告所不服被告九十一年十月九日北府工施字第○九一○五九二五四七號
    函復略以：「：：：三、請監造人、承造人及專任工程人員現場勘查鑑定受損鄰
    房是否危及公共安全並依『台北縣建築物施工損壞鄰房事件處理程序』辦理。四
    、前項監造人、承造人及專任工程人員出具安全鑑定書應於文到十日內報本府工
    務局，並請於三十日內主動與受損戶協調修復賠償事宜。：：」，查該九十一年
    十月九日北府工施字第○九一○五九二五四七號函，係依臺北縣建築物施工損壞
    鄰房事件處理程序第二點及第三點規定通知原告並檢附損鄰事件處理程序，該等
    函文內容僅係事實之敘述及通知，非為行政處分。原告雖主張依台北縣建築物施
    工損壞鄰房事件處理程序第三點規定意旨，承造人若未於接獲鄰損事件通知勘查
    後十日內出具安全鑑定書送主管機關備查，則主管機關為維護安全得勒令停工，
    原告並無選擇是否出具鑑定書之自由，已發生法律上承造人不得不遵行之效果等
    等。但查被告九十一年十月九日北府工施字第○九一○五九二五四七號函通知原
    告出具安全鑑定書，並未發生勒令停工之法律效果，對原告亦無強制其提出之效
    力，僅於原告未依照被告該通知出具鑑定書時，被告得依台北縣建築物施工損壞
    鄰房事件處理程序第三點規定，為維護公共安全勒令原告停工，原告如不服上述
    出具安全鑑定書之通知，自應於被告嗣後為勒令停工處分時一併聲明不服，再於
    該勒令停工處分之爭訟中就該出具安全鑑定書之通知是否妥適之爭點加以審酌。
    因此，被告九十一年十月九日北府工施字第○九一○五九二五四七號函應係行政
    機關於行政程序中所為之處置，對原告尚不發生實體上之法律效果，被告不服，
    提起訴願，訴願決定以該函依行政程序法第一百七十四條前段規定，原告應於對
    嗣後勒令停工實體決定不服時一併聲明，原告逕對之不服，提起訴願，其訴願為
    不合法，而為訴願不受理之決定，依上說明，於法並無違誤。原告主張被告上開
    通知，已發生法律上承造人不得不遵行之效果，符合訴願法第三條第一項規定，
    而得依法提起訴願及行政訴訟，核非可採。本件起訴應不合法，原告其他實體上
    之主張，因已不影響結果之判斷，故不予論究。
五、據上論結，本件原告之訴為不合法，爰依行政訴訟法第一百零七條第一項第十款
    後段、第一百零四條，民事訴訟法第九十五條、第七十八條，裁定如主文。
中      華      民      國    九十二    年     十二     月      三      日
                        臺 北 高 等 行 政 法 院   第 三 庭
                                           審 判 長 法  官  姜素娥
                                                    法  官  林文舟
                                                    法  官  陳國成
右為正本係照原本作成。
如不服本裁定，應於送達後十日內向本院提出抗告狀（須按他造人數附繕本）。
中      華      民      國    九十二    年     十二     月      五      日
                                                    書記官  王英傑


司法院資訊處製作；財團法人民間司法改革基金會備份。
